【裁判字號】    89,訴,1251
【裁判日期】    900522
【裁判案由】    商標異議
【裁判全文】
臺北高等行政法院判決                            八十九年度訴字第一二五一號
                              .
  原      告      信州企業有限公司
  代  表  人      甲○○董事.
  訴訟代理人      丙○○
  被      告      經濟部智慧財產局
  代  表  人      陳明邦（局長）
  訴訟代理人      丁○○
  參  加  人      義商‧朱莉安娜卡美利諾夫人以羅勃特卡美利諾聞名及從事貿易
                  Mrs. .
                  erino）.
  代  表  人      朱莉安娜卡美.
  訴訟代理人      戊○○
  複代理人        乙○○
右當事人間因商標異議事件，原告不服經濟部中華民國八十九年八月三十一日經（八
九）訴字第八九○八八三七二號訴願決定，提起行政訴訟，本院判決如左：
      主  文
原告之訴駁回。
訴訟費用由原告負擔。
      事  實
一、事實概要：緣原告於民國（除西元外，下同）八十七年二月二十七日以「 Rober
    -ta Baldini及圖 」商標圖樣（如附圖一所示），指定使用於當時商標法施行細
    則第四十九條所定商品及服務分類表第二十一類之杯、碗、筷、碟．．．．．．
    等商品，向被告（原經濟部中央標準局）申請註冊，經准列為審定第八三八三五
    六號商標（下稱系爭商標）。嗣關係人即參加人義大利商朱莉安娜卡美利諾夫人
    以羅勃特卡美利諾聞名及從事貿易以該審定商標有違商標法第三十七條第七、十
    二款之規定，對之提起異議。案經被告審查，以八十九年六月二十日中台異字第
    八八一六一三號商標異議審定書為異議成立之處分，原告不服，提起訴願，遭決
    定駁回，遂向本院提起行政訴訟，並經本院裁定命該參加人參加訴訟。
二、訴之聲明：
    (一)原告聲明：
      原告經合法通知，未於言詞辯論期日到場，依其起訴狀及準備程序期日之聲明
      及主張如後：
      1.訴願決定及原處分均撤銷。
      2.請命被告為本件商標異議不成立之處分。
    (二)被告聲明：如主文所示。
    (三)參加人聲明：如主文所示。
三、兩造及參加人之爭點：
    原告主張本件異議申請書之申請人欄並無簽名蓋章，代理人所提委任狀不合規定
    ，難認有代理權；又原告申請之系爭商標，與參加人之據以異議商標（如附圖二
    所示），圖樣並非近似，是否可採？
    (一)原告主張之理由：
      1.先就程序方面言：原告於審定答辯時曾一再質疑被告對本件審定之申請人之
        身分及其委任人有無經合法代理問題，被告所提關係人之本件審定申請書申
        請人欄並無任何簽名或署押，亦無委任狀提出，有申請書在卷可稽，顯屬不
        法，按人民之申請函應署名、蓋章，並註明性別、年齡、職業及住址，公文
        程式條例第五條定有明文，是人民之申請函應每件署名、蓋章，其有委任代
        理人者，除應每一申請事件提出委任狀，但仍應親自署名、蓋章，始符合公
        文程式條例之規定，被告未注意及此，不令補正，遽為審定，自有違誤！
      2.再就實體言：
        (1)查本件相同但不同類之Roberta Baldini商標與據以異議之ROBERTA DICAM
          ERINO商標，是否近似，行政院已經再訴願決定，即認僅Roberta一字相同
          尚不足為近似商標之認定，有決定書在卷可稽，其餘圖文部分復經被告為
          異議不成立或評定申請不成立之處分，亦有異議審定書、評定書可佐，可
          見被告本件審定顯有違誤。
        (2)次查本件原告所有之系爭商標係由英文字與圖構成，己見前述，據以異議
          之商標卻屬二個商標分別為英文字與具皮帶扣之Ｒ字圖樣，任何單一商標
          與原告所有字與圖一體之商標，在外觀上迥然有別，原審定書竟將二者合
          併予以觀察，訴顧決定書則舍文字僅就圖樣，致稱為近似商標，顯屬違誤
          。
        (3)原審定書認原告之系爭商標與據以異議之二商標合併觀察，有使人產生同
          一系列商品之聯想等語，惟僅使人有同一系列商品之聯想即認係近似商標
          ，未免過苛，且縱係系列性商標亦非近似商標，蓋：
          一商標獲註冊登記後，是否其相關之系列性商標即無庸再辦理商標登記
            ，而同受一商標法保護？其答案當然否定，不能因一商標已註冊登記，
            其系列性商標即毋庸再申辦登記而同受商標法保護。
          是否出於同源之商標，無論登記與否，只要一商標已註冊登記，其同源
            之商標即均受保護，無庸再申請商標登記？其答案當然不是。
          則一商標僅與已登記之在先之他商標之「系列性商標或屬同源之商標 」
            混同誤認，顯然此一商標與己登記在先之商標不同並無混同誤認情事（
            因為邏輯上不可能與已登記商標之系列商標混同，亦與已登記商標混同
            ），則既與登記在先商標無混同登記情事，當不能因與未登記之同一系
            列商標或性質同源之商標近似而謂有商標法第三十七條第十二款之相同
            或近似於「他人」（非他人之同一系列或性質同源）‧‧‧之註冊商標
            情事，其理至明，是被告及訴願決定對此均未加說明，遽為不利認定自
            屬非是。
        (4)又置於字首之相同的 Roberta單字不致使人聯想誤認為同一或近似商標：
          查被告只以系爭商標與據以異議商標外文相較，兩商標外文部分皆有相同
          的 Roberta單字，且置於字首，即認為兩商標異時異地隔離觀察，有使一
          般消費者產生混同誤認等語，惟查指定使用於同類商品的註冊商標實不乏
          其外文部分首單字相同，而皆一同獲准併存註冊的商標，例如PIERRE CAR
          DIN與PIERRE BALMAIN商標、VALENTINO商標與VALENTINO RUDY商標，該二
          組商標其商標所有人皆不同，而其商標首單字均完全相同，皆經被告核准
          彼等併存註冊，而首字相同，在中文亦常屬多見，否則已登記「大Ｘ」商
          標，其餘以「大」字為字首之商標均不能登記，豈非天下大亂！更何況原
          告商標係字與圖，據以異議之商標僅有字無圖或有圖無字，豈會產生混同
          誤認，再被告對商標圖樣如有不准註冊的原因，依法即不能核准註冊申請
          ，現在前述二組商標既能併存註冊，表示他們都無不准註冊之原因，則原
          告所有系爭商標與據以異議商標經被告審查判斷係有相同的首單字，惟依
          被告對於兩商標存有相同的首單字並不認為構成近似，也就是說被告審查
          實務上對於此種情形都會准予註冊，就像前述二組商標一樣，故被告對原
          告所有系爭商標前述審定事件所做之審定已與被告一貫審查基準不一，也
          與行政上相同的事件應作相同的處理之原則相違背，那麼被告何以明知字
          首相同即不應再准登記，卻仍准予登記，事後再以字首相同即為近似商標
          之歪理，推翻原准登記之處分，顯屬兒戲，相關公務員是否應負國家賠償
          責任？
        (5)縱係系列性商標仍屬不同商標，一般消費者注意力應能輕易分辨：被告前
          審定書對原告所有系爭審定事件審定中以原告所有系爭商標與據以異議商
          標均有相同首單字，認為異時異地隔離觀察有致一般消費者聯想為「系列
          性商標」，並因此認為係由「同一來源提供」，其不合常情已如前述，且
          縱屬系列性商標的二商標，在客觀上亦有供分辨的不同地方，亦即有供一
          般消費者一眼即能輕易分辨，能夠馬上知道二商標是不同的商標的特徵或
          圖樣部分，而既然有這樣供清楚分辨的商標特徵，一般消費者即不可能產
          生兩商標係同一商標之混同誤認，本件被告前述審定中卻認為原告所有系
          爭商標與據以異議商標有使一般消費者產生係系列性商標的聯想，並且有
          致一般消費者產生係來自同一來源的混同誤認而認係近似商標，被告之判
          斷實與一般消費者認知及看法不同，其認定難謂合理實難令人信服，按屬
          系列性商標的二商標，客觀上應有供分辨的不同地方，亦即有供一般消費
          者一眼即能輕易分辨，被告既已認定系爭商標與據以異議商標有足供分辨
          之處，何以再加以認定二商標為有造成混同誤認之情形？顯見前述審定之
          判斷實有矛盾之處。
        (6)末按被告僅以二商標外文部分字首相同，即認有混同誤認之虞，其不適當
          ，已如前述，茲再舉出外文首字為 ROBERTA或ROBERT獲准商標登記有案之
          商標達一百五十八件，有中華民國商標查詢報告單附卷可稽，足見：
          如認字首為 ROBERTA者均屬近似商標，則據以異議之註冊第七六一六二
            九、七六一六三○號商標亦屬相同或近似於他人之註冊商標。
          被告對字首均為 ROBERTA者如皆認係相同或近似商標，何以多年來竟准
            許一百五十八件相同或近似商標，其審定商標全憑一己之見，豈非行政
            處分之正常舉措，自有違憲法所揭示之行政法上比例原則，亦非其所謂
            單持商標審查個案拘束原則，所得搪塞！
      3.末查據以異議商標之所有人義商‧朱莉安娜卡美利諾夫人以羅勃特卡美利諾
        聞名及從事貿易於申請書內載明，伊為知名廠商已在全世界，包括日本、大
        陸等地取得商標登記之專用權等語，有申請書存在被告可稽，茲再提出本件
        英文名為「 Roberta Baldini」商標在日本、大陸完成商標登記之商標公報
        、商標註冊證可稽（其中在日本之商標登記為他人所有，非原告所有併予敘
        明），足見在國外上述二商標亦屬併存，並無相同成近似商標問題，再提出
        法國商標公報其上首字為ROBERTA、ROBERT或ROBERTO三商標均併存，益證在
        國外並非首字相同即屬近似商標，否則，中文字首字相同如「大Ｘ」商標登
        記後，凡屬首字有「大」字者均不准登記是耶？非耶？而政府一再提倡、獎
        掖國內廠商自創品牌爭取國際市場，不意被告之商標審查方式，卻是將國內
        廠商申請准許之商標登記先予核准公告，再因外商之異議，即輕易引用商標
        個案審查原則，以莫須有、主觀且籠統、模糊之「在外觀及觀念上於異時異
        地隔離觀察之際，實有使購買者產生混同誤認之虞‧‧‧」之理由予以審定
        無效，令原告毫無抗辯置喙餘地，對原告所舉不服理由卻隻字不提，令人氣
        餒，更將原告自商標核准後花費大量人力、物力於維護建立自有商標品牌之
        努力完全付諸一炬，其打擊國內合法廠商之努力莫此為甚，故深願大院秉持
        一貫公正公開公平之立場，重新審查原告所提上述各項理由，給予撤銷被告
        處分之諭知，以保護並扶植國內績優努力之廠商，實感德便！
      4.再本件原告系爭商標係紅色Ｒ字圖形內置反白文字，與「Robert Baldini」
        英文字，而據以異議之商標有二：
        (1)為註冊第七六一六二九號「R with buckle device」，即反白之Ｒ字再加
          上皮帶扣，內無文字，外亦無文字，且Ｒ字反白，又特別加上皮帶扣，皮
          帶扣為其特別象徵，一望即知，與原告系爭商標有圖有文，圖內有文，Ｒ
          字為紅色，根本不同，差異甚大，任何人異時異地觀察不難分辨，被告稱
          原告商標之Ｒ設計圖雖經設計，仍顯而易見其為Ｒ字母設計圖，另有印象
          深刻之相同外文首字「 Roberta」‧‧‧二者極易產生聯想等語，其Ｒ字
          母一為反白有皮帶扣，一為紅色Ｒ宇內有文字反白並非相同，而據以異議
          之註冊第七六一六二九號商標並無文字，被告竟謂：「另有印象深刻之相
          同文字首字」等語，己與現況不符。
        (2)次為註冊第七六一六三○號「 ROBERTA DI CAMERINO」文字商標，與原告
          商標其中文字部分首字雖同為「 Roberta」，惟原告之文字除首字大寫外
          ，其餘為英文小寫，上揭商標文字全為大寫，已有不同且 Roberta為一女
          子名，除此之外，二者尚有Baldini與DI CAMERINO文字各可分辨，不能單
          以首字「 Roberta」相同即認近似商標，否則用於中文只要註冊以「大」
          字為首之文字商標，其有關「大」為首名之商標即不得再准註冊，豈非事
          理之平！此項見解亦為行政院訴願決定所認同，已見前述，原告因上述決
          定己另為處分，即變更原見解認本件二商標固有相同之外丈「 Roberta
          」，惟查 Roberta為女子名，且二者除外文 Roberta 外，尚有外文Baldi
          ni及 DI CAMERINO可資區辨，於異時異地隔離觀察，難謂有使人產生混同
          誤認之虞；又前者簡潔「Ｒ」字母上反白書寫外文「 Roberta Baldini
          」與後者別有扣環，經過圖形化設計之「Ｒ」字母，二者構圖意匠差別顯
          然，且類似商品中，國內廠商以各式「Ｒ」字母設計圖作為商標圖樣主要
          部分之一申准註冊者所在多有；是二者商標於異時異地觀察，不論外觀
          、觀念或讀音，客觀上尚難謂有使人產生混同誤認之虞，應非屬構成近似
          之商標，有異議審定書足稽，是本件應非近似商標。
      5.再被告將申請異議人註冊之二商標合組，再與原告商標評比亦屬非法，蓋商
        標是否近似應以個別商標相互間評比為當，亦即應係第八三八三五六號商標
        與七六一六二九號商標評比一有文有圖，一僅有圖，圖則不同，自不能認係
        近似商標，另由八三八三五六號商標與七六一六三○號商標評比，一有文有
        圖，一只有文字，二文字只首字女子名同，其餘不同，亦非近似商標。
    (二)被告主張之理由：
      1.查本件系爭商標圖樣上之外文、圖形，與據以異議註冊第七六一六二九號商
        標圖樣上之圖形及註冊第七六一六三○號「ROBERTA DI CAMMERINO」商標圖
        樣上之外文，其中外文部分有相同之「 ROBERTA」一字，且均置於易引起一
        般消費者注意、予人印象較為深刻之首字位置；又其圖形部分，細微比對固
        可見其差異性，惟二者皆將外文字母Ｒ作舞動狀之設計；綜觀系爭商標整體
        之設計，以具有普通知識經驗之購買人，於購買時施以普通所用之注意，其
        外觀上有使人作二者商標為系列性商標，乃源自同一來源之聯想，而致混同
        誤認之虞，應屬近似之商標（按：商標在外觀、觀念或讀音有一近似者，即
        為近似之商標）。再查系爭商標復指定使用於與據以異議商標所指定使用之
        同一或類似之杯、碗、筷、碟等商品，從而系爭商標之申請註冊自有異議審
        定時商標法第三十七條第十二款及同法施行細則第十五條第一項規定之適用
        ；又本件商標既已有前開條款之適用撤銷其審定，則其是否另有同條第七款
        規定之適用，毋庸再予論究，乃為異議成立之處分。
      2.至原告所舉外文字首以 ROBERTA或ROBERT獲准商標登記在案之商標共一百五
        十八件，且英文名為「 Roberta Baldini」商標在日本、大陸地區完成商標
        登記，足見在國外系爭商標與據以異議商標併存，並無相同或近似商標之問
        題等語，查原告所舉諸案例，核其圖樣除與系爭商標圖樣不同、案情各異，
        屬另案是否妥適問題外，又我國商標法採屬地主義，各國法制各異，原告所
        舉本件兩造商標於國外併存註冊，不構成相同或近似問題，自不得執為系爭
        商標無違前揭法條規定之論據。另原告對關係人提出異議時於申請書申請人
        欄並無任何簽名或署押，亦無提出委任狀，顯屬不法一節，查本件關係人提
        出異議時，已檢送有委任狀及關係人之證明文件可資證明，其程序尚無不符
        ，併予陳明。
      3.關於原告所舉行政院決定書案例，認僅 Roberta一字相同尚不足為近似商標
        之認定，及被告中台異字第八九○九一六號異議審定書、中台評字第Ｈ00
        000000號商標評定書，被告見解已變更，認定二造商標非屬構成近似
        乙節，查該等案例係被告前對原告所有之註冊第七九五二九七號「 ROBERTA
          BALDINI」商標、審定第八三二七四五號「ROBERTA BALDINI及圖」、註冊
        第七九八○二一號「 ROBERTA BALDINI及圖」三商標所作之處分，惟經再訴
        願程序中遭行政院以台八十九訴字第一七○五九、一九七○八、一九七五四
        號決定書撤銷，該中台異字第八九○九一六號異議審定書、中台評字第Ｈ0
        0000000號商標評定書即因受行政院前再訴願決定書意旨拘束而重為
        之處分。再查本件系爭商標圖樣與註冊第七九五二九七號商標圖樣不同，本
        件系爭商標圖樣多一「Ｒ」圖，又系爭商標圖樣雖與審定第八三二七四五號
        、註冊第七九八○二一號商標圖樣相同，然該等事件被告所為原處分之據以
        異議商標僅係單純之「ROBERTA DI CAMERINO 」文字商標，且行政院撤銷被
        告前三處分決定書均僅對該等系爭之「ROBERTA BALDINI 」與據以異議之「
        ROBERTA DI CAMERINO 」單純外文無致混同誤認之虞為認定，並未對兩造「
        Ｒ」圖不近似予以論述，兩件案情有所不同。另被告所為中台異字第八九○
        九一六號異議審定書、中台評字第Ｈ00000000號商標評定書，目前
        刻正繫屬訴願階段，尚未確定，原告尚不得執為本件有利之論據，併予敘明
        。綜上論述，被告原處分，並無違誤。
    (三)參加人主張之理由：
      1.按商標圖樣「相同或近似於他人同一商品或類似商品之註冊商標者」，或「
        相同或近似於他人著名之商標或標章，有致公眾混淆誤認之虞者」不得申請
        註冊，為商標法第三十七條第十二款及第七款所明定，而辨別商標是否近似
        ，應就圖樣上之各主要部分全體觀察其外貌、名稱或觀念上，有無足以引起
        混淆誤認之虞為判斷行政法院（現已改制為最高行政法院，下同）七十一年
        判字第六○○號判決參照）。又商標近似與否，應隔離觀察，以為判定之標
        準，縱令兩商標對照比較能見其差別，倘異時異地隔離觀察則不易見者，仍
        不得不謂為近似，故商標在外觀上、名稱上或觀念上，其圖形、文字主要部
        分近似，有足以引起混同誤認之虞，即不得不謂為近似（行政法院七十一年
        判字第一○九八號判決參照）。商標圖樣在外觀、觀念或讀音方面有一近似
        者，即為近似的商標。即商標圖樣上之外文有一單字或主要部分相同或僅少
        數字母或排列順序不同，而外觀相似，有混同誤認之虞者，即為外觀近似；
        商標圖樣上之外文不同，讀音相同或近似，有混同誤認之虞者，則為讀音近
        似，復為行政院台七十四經字第一八○六八號函准修正備查之商標近似審查
        基準一、二之(七)、(八)及四之(二)所明示。
      2.參加人之商標為著名商標：
        參加人據以異議商標之產品，自三十五年創立迄今，已帶領世界流行精品達
        半世紀之久，義大利名牌聲譽卓著。而據以異議商標，係參加人首創之著名
        商標，早為為消費者所熟知。除於參加人母國及世界各國如委瑞內拉、香港
        、斯里蘭卡、中國大陸、泰國、美國、加拿大、新加坡、丹麥、土耳其、希
        臘、巴拿馬、挪威、尼加拉瓜、英國、斐濟、巴西、澳大利亞、阿根廷、韓
        國、瑞典、日本、及世界財產權組織廣泛註冊外，並早自六十七年即於貴國
        獲准註冊，列為註冊第一○○三三一、一○○三三二、一○○三六六、一○
        ○三六七、一○○六二三、一○○六二四、一○○八八九、五七三二三八、
        五七二一一九、五七六二五九、六八七五二八、六八六一一四、七四五三九
        四、七三七四三五、七四○三一一、七二八五四四、七四五三九五、七六八
        九四○、七六八九三九、七二八五四五、七六一六三○等數十件商標，現今
        仍在專用期間中。此外，參加人自八十二年起更在貴國授權海馬服裝工業股
        份有限公司生產製造各種服飾、衣著等商品，每年並支出龐大之廣告費用，
        宣傳行銷參加人之前揭名牌商品。詳細資料原案附卷可資稽查，因此上述商
        標商品品質及商譽已在國際間及貴國享有相當之知名度，而廣為一般大眾所
        熟知，殆無疑義。
      3.原告之系爭商標與參加人之據以異議商標構成近似：
        (1)品牌形象與消費者之認知：
          經廣泛宣傳行銷多年，參加人之據以異議商標早已為一般消費大眾及相關
          業者所熟知，儼然成為時尚流行及高貴品質之代名詞。就商標於指定使用
          商品之運用而言，參加人之據以異議商標將大寫之「R」及「ROBERTA  DI
          CAMERINO」靈活運用於各項商品上，因此商標呈現多樣性之變化。參加人
          之據以異議商標品牌形象對應於消費者認知上，不僅僅於商標圖像本身而
          已，而包含文字「R」概念，及首字「 ROBERTA 」在內。故一般提及「R」
          或「 ROBERTA」即等同於參加人之據以異議商標。衡諸參加人據以異議商
          標之知名度，已在消費者心目中佔有先入為主之地位，故任何商標只要對
          著名商標有所影射，驟視之與著名商標有所關聯即不應獲准註冊。否則實
          難謂符合鼓勵自創品牌，抑且對於挹注心力維護商標著名性者，未給予合
          法合理之尊重。
        (2)本件原告之系爭商標，與參加人據以異議商標均指定使用於同一或類似商
          品。而就商標相較，兩者均含有大寫之「 R 」及「 ROBERTA 」字樣，設
          計意匠相仿彿，均為商標整體主要構成部分。另外，消費者側重首字印象
          ，且「 R 」及「 ROBERTA 」已牢固成為消費者對原告著名標之認知。故
          若施以消費者一般之注意，不論同時同地或異時異地隔離觀察時，極易造
          成一般消費者之混淆誤認，將兩者歸類為同一商品或系列商品。揆諸前揭
          行政法院判決，原告之商標與參加人之商標當然成近似。
        (3)原告之系爭商標與參加人之據以異議商標之近似程度，連通路業者都誤認
          ：
          經由參加人長期廣泛宣傳行銷，苦心經營，「R」字樣、「ROTERTA」及
          「諾貝達」中文字樣，不論相互結合或分別靈活運用，均已受消費者熟知
          及肯定。然而不只是原告之商標圖樣本身，就連商標標示方式也與參加人
          前揭著名商標酷似，致著名通路業者混淆誤認，竟也標示其為「諾貝達」
          、「ROBERA」，遑論一般消費者如何加以區別。為進一步證明，參加人蒐
          集並提出與本件商品販賣場所經常一致，買受人為同一族群之原告所販售
          之襯衫與襪子實品，比較參加人與原告之商品，其襯衫、襪子之商品標示
          包括襪牌、吊牌、領牌、尤其是襯衫口袋上之「 R」字樣，均可謂完全酷
          似，試問消費者如何辨識？原告惡意仿襲參加人著名商標之心昭然若揭。
      4.參加人對原告商標爭訟案件多達十起，而  鈞院已以八十九年度訴字第一三
        六號、第八○四號及第九七二號實體上判決均駁回原告之訴：
        (1)原告曾於上述事件中主張所謂「  ROBRTA  」為女子名等語，事實上不論
          「 ROBERTA」是否為女子名，義大利文在台灣並非一般人通曉之文字，縱
          以之為商標圖樣之一部分仍具有獨創性，此有中台異字第Ｇ000000
          00異議審定書足證。否則，類如 MARY QUANT、CHRISTIN、CELINE 等外
          文人名商標如何能獲准註冊？
        (2)另原告曾主張自創品牌，已享有相當知名度等語。經查本件系爭商標係於
          八十七年二月二十七日始被提出申請註冊，八十七年十一月一日審定公告
          ，參加人於八十八年一月二十五日隨即提出異議，短短期間有何理由證據
          或宣傳行銷資料說明其為著名商標，或為自創品牌？而原告於前揭事件言
          詞辯論時，無論其代理人甚至負責人對於  鈞院要求其提出自創品牌之經
          過，原告卻毫無佐證，空言以對。事實是原告仿襲參加人之著名商標，於
          參加人致力廣泛宣傳及知名度下，原告根本不用任何宣傳，其所謂「相當
          知名度」係建立於「消費者之錯誤認知」，此扭曲之情形不公也甚。
        (3)鈞院八十九年度訴字第一三六號判決書中亦載明：「次按依參加人提出之
          據爭商標與據以評定之商標比較說明書觀之，‧‧‧以上著名通路業者之
          所以於原告之商品標示參加人之中文名稱，若非業者無法分辨，就是原告
          指示該業者以該中文稱之甚明。如係前者，實難期待具有普通知識經驗之
          一般商品購買人，於購買時施以普通所用之注意，而無混同誤認之虞；如
          係後者，益徵原告有意使用近似於參加人據以評定商標之據爭商標。」除
          此之外，該事件並旁徵商標法及行政法院判例，將原告之理由一一駁回，
          確認原告商標與參加人據爭之商標構成近似。
      5.原告以與參加人完全相同之外文「 Roberta 」及醒目「 R 」圖樣，作為其
        商標之主要部分，意圖利用消費者對參加人義大利名牌產品之認知認同，以
        遂行其欺騙行為，實有使一般消費者對其表彰之商品來源或產銷主體，產生
        相互之聯想而致混淆誤認之虞。原告所為顯係惡意抄襲，侵害參加人合法權
        益。綜合上述，原告之系爭商標與參加人之據以異議商標顯然構成近似，實
        已違反商標法第三十七條第七款、第十二款之規定，其原核准之審定應予撤
        銷，被告所為處分並無違法不當。
      理  由
一、本件原告經合法通知，未於言詞辯論期日到場，爰依行政訴訟法第二百十八條準
    用民事訴訟法第三百八十六條，第三百八十五條第一項前段規定，核無民事訴訟
    法第三百八十六條所列各款情形，依被告之聲請，由其一造辯論而為判決，合先
    敘明。
二、又本件參加人即關係人於提出異議時，已檢送有委任書及參加人之國籍證明，其
    中國籍證明載明：朱莉安娜卡美利諾夫人，西元一九二○年十二月八日生於義大
    利峇茵，係義大利公民，設址摩納哥公國蒙特卡羅市葛倫不列塔尼大道二六號，
    於本院參加訴訟時，亦提出經驗証之委任書、國籍証明書，是其委任代理人、提
    出異議及參加本件訴訟，程序尚無不合。
三、按商標圖樣相同或近似於他人同一商品或類似商品之註冊商標者，不得申請註冊
    ，為系爭商標異議審定時商標法第三十七條第十二款所明定。而衡酌商標是否近
    似，以具有普通知識經驗之購買人，於購買時施以普通所用之注意，有無混同誤
    認之虞判斷之，同法施行細則第十五條第一項亦定有明文。又「商標之近似與否
    ，應隔離觀察以為判定之標準，縱令兩商標對照比較能見其差別，然異地異時各
    別觀察則不易見者，仍不得不謂為近似，故凡商標無論在外觀上、名稱上或觀念
    上，其主要部分近似，有足以惹起混同誤認之虞，而其他附屬部分雖不近似，仍
    不得不謂為近似之商標」、「構成商標之圖形文字，總括其各部分從隔離的觀察
    其全體之外觀上，苟易發生混同誤認者，固屬近似，若其主要部分於異時異地各
    別觀察無論在外觀上、名稱上或觀念上有足以引起混同誤認之虞時亦係近似，而
    其附屬部分之有無顯著差異則非所問」、「判斷兩商標是否近似，自應就各商標
    之主要部分隔離觀察，以辨其是否足以引起混同誤認之虞」，行政法院（現已改
    制為最高行政法院）二十六年判字第二○號、三十年判字第一○號及四十八年判
    字第八十一號判例分別著有明文。故判斷兩商標是否近似，應就各商標之主要部
    分異時異地隔離各別觀察，以辨其是否足以引起混同誤認之虞，如其主要部分在
    外觀、讀音或觀念上有一近似者，即為近似之商標。
三、本件原告系爭「Roberta Baldini 及圖」商標圖樣上之外文、圖形，與據以異議
    註冊第七六一六二九號「R with buckle device」商標圖樣上之圖形及註冊第七
    六一六三○號「 ROBERTADI CAMMERINO」商標圖樣上之外文，其中外文部分有相
    同之「 ROBERTA」一字，且均置於易引起一般消費者注意、予人印象較為深刻之
    首字位置；又其圖形部分，細微比對固可見其差異性，惟二者皆將外文字母Ｒ作
    舞動狀之設計；又其圖形部分，細微比對固可見其差異性，惟二者皆將外文字母
    Ｒ作舞動狀之設計；綜觀系爭商標整體之設計，以具有普通知識經驗之購買人，
    於購買時施以普通所用之注意，其外觀上有使人作二者商標為系列性商標，乃源
    自同一來源之聯想，而致混同誤認之虞，應屬近似之商標，足堪認定。又系爭商
    標與據以異議商標，均指定使用於同一或類似之杯、碗、筷、碟等商品，從而原
    告系爭商標之申請註冊，自有上開法條規定之適用，被告依關係人即參加人之異
    議，為異議成立之處分，洵無違誤。又系爭商標既應以上開條款規定而撤銷其審
    定，則其是否另有同條第七款之適用，則毋庸再予審究。
四、至於原告主張系爭商標與據以異議商標之圖樣，僅有 ROBERTA一字相同，尚不足
    以認定為近似商標，即就圖樣言，系爭商標係一斜Ｒ字內有反白之英文字，據以
    異議商標則為正Ｒ字，其內並無反白文字，並有一皮帶扣，差異甚大，容易分辨
    ，二者非屬近似商標等語。查系爭商標圖樣為Ｒ字形圖形與外文Roberta  Bald
    ini所組成，與據以異議之註冊第七六一六二九號「R with buckle device」商
    標圖樣之圖形均採外文Ｒ字形設計，併置細加比對，固可見外文反白與皮帶扣差
    異，惟異時異地隔離觀察，不論就外觀或意匠言，均不易分辨；且系爭商標圖樣
    上外文，復與據以異議之註冊第七六一六三○號「ROBERTA DI  CAMERINO」商標
    ，均以相同外文ROBERTA作為起首單字，以具有普通知識經驗之購買人，於購買
    時施以普通所用之注意，尚難謂無混同誤認之虞，又依參加人提出附卷之大樂連
    鎖量販店，福元批發倉庫連鎖量販店、家樂福倉庫連鎖量販店之宣導廣告，不僅
    原告之商標圖樣本身，就連商標之標示方式，亦與參加人之系爭商標相似，以上
    著名通路業者之所以於原告之商品標示與參加人之商標酷似，若非業者無法分辨
    ，就是原告指示該業者為標示甚明。如係前者，實難期待具有普通知識經驗之一
    般商品購買人，於購買時施以普通所用之注意，而無混同誤認之虞；如係後者，
    益徵原告有意使用近似於參加人據以異議商標，故被告認系爭商標與據以異議商
    標屬近似，並無不合，原告之主張，不足採信。
五、又原告訴稱外文字首以ROBERTA或 ROBERT獲准商標登記在案之商標共一百五十八
    件，且英文名為「 Roberta Baldini」商標在日本、大陸地區完成商標登記，足
    見在國外爭商標與據以異議商標併存，並無相同或近似商標之問題等語，查原告
    所舉諸案例，核其圖樣除與系爭商標圖樣未盡相同，案情各異外，且我國商標法
    採屬地主義，各國法制不同，依商標個案審查原則，尚不得以國外准併存註冊，
    此附援引，執為系爭商標亦應准予註冊之論據，原告此部分主張，暨認為原處分
    有違憲法所揭示之比例原則，均無可採。
六、另原告又舉行政院決定書案例，認僅 Roberta一字相同尚不足為近似商標之認定
    ，及被告中台異字第八九○九一六號異議審定書、中台評字第Ｈ0000000
    0號商標評定書，被告見解現已變更，故系爭商標與據以異議商標非屬構成近似
    乙節，查該等案例係被告前對原告所有之註冊第七九五二九七號「ROBERTA BAL-
    DINI」商標、審定第八三二七四五號「ROBERTA BALDINI及 圖」、註冊第七九八
    ○二一號「ROBERTA BALDINI及 圖」三商標所作之處分，惟於再訴願程序中經行
    政院以台八十九訴字第一七○五九、一九七○八、一九七五四號決定書撤銷，該
    中台異字第八九○九一六號異議審定書、中台評字第Ｈ00000000號商標
    評定書即因受行政院上述再訴願決定書意旨拘束而重為之處分。再查本件之系爭
    商標圖樣與註冊第七九五二九七號商標圖樣不同，本件系爭商標圖樣多一「Ｒ」
    圖，又系爭商標圖樣雖與審定第八三二七四五號、註冊第七九八○二一號商標圖
    樣相同，然該等事件被告所為原處分之據以異議商標僅係單純之「ROBERTA DI
     CAMERINO 」文字商標，且行政院撤銷被告前三處分決定書均僅對該等系爭之「
    ROBERTA BALDINI」與據以異議之「ROBERTA DI CAMERINO」單純外文無致混同誤
    認之虞為認定，並未對兩造「Ｒ」圖不近似予以論述，兩件案情有所不同。另被
    告所為中台異字第八九○九一六號異議審定書、中台評字第Ｈ00000000
    號商標評定書，目前刻正繫屬訴願階段，尚未確定，原告尚不得執為本件有利之
    論據，併此明。
七、綜上所述，本件原處分，核無違誤，訴願決定予以維持，亦無不合，原告起訴意
    旨，請求撤銷原處分及訴願決定，為無理由，應予駁回。又原告提起撤銷訴訟，
    既應駁回，則其併提起課予義務訴訟，請求命被告為本件商標異議不成立之處分
    ，亦不應准許，應併予駁回。
八、據上論結，本件原告之訴為無理由，依行訴訟法第九十八條第三項前段，第二百
    十八條，民事訴訟法第三百八十五條第一項前段，判決如主文。
中      華      民      國     九十     年      五      月    二十二    日
                                    台北高等行政法院第二庭
                                              審判長法  官  王立杰
                                                    法  官  陳雅香
                                                    法  官  黃本仁
右為正本係照原本作成。
如不服本判決，應於送達後二十日內，向本院提出上訴狀並表明上訴理由，如於本判
決宣示後送達前提起上訴者，應於判決送達後二十日內補提上訴理由書（須按他造人
數附繕本）。
中      華      民      國     九十     年      五      月    二十三    日
                                                    書記官  姚國華


司法院資訊處製作；財團法人民間司法改革基金會備份。
